臺中高等行政法院判決　　　　　　　　　　　　　　九十三年度訴字第三一九號
　　　　　　　　　　　　　　　.
　原　　　告　甲○○
　訴訟代理人　丙○○
　　　　　　　楊盤江律師
　被　　　告　彰化縣政府
　代　表　人　乙○○
　訴訟代理人　丁○○
　　　　　　　戊○○
右當事人間因確認行政處分違法事件，原告提起行政訴訟，本院判決如左︰
　　主  文
原告之訴駁回。
訴訟費用由原告負擔。
　　事  實
一、事實概要：
    原告主張其被繼承人梁再興所有坐落彰化縣秀水鄉○○段六四地號土地面積一○
    六平方公尺，與六四之一地號土地面積十二平方公尺，及其土地上蓋有二層冰果
    室及二層倉庫等二棟鋼架屋（下稱系爭建物），因與訴外人周慶田等七人聯合申
    請在彰化縣秀水鄉○○段七○地號等土地（包括上開同段六四及六四之一地號土
    地）辦理自辦市地重劃而成立「彰化縣秀水鄉秀水自辦市地重劃區籌備會」，經
    被告以民國（下同）八十七年九月九日彰府地價字第一六七九六七號函同意成立
    ，並以九十年一月十二日九○彰府地價字第一四七八二號函就各項圖冊准予備查
    ，且自九十年元月十五日起至同年二月十四日止在「彰化縣秀水鄉秀水自辦市地
    重劃會」會址公告，將梁再興所有上開六四及六四之一地號土地變更為同段一五
    九一、一五九○、一五八八及一五八八之一地號土地，並分配予他人，致系爭建
    物形成坐落他人土地情形。詎系爭建物不但未獲彰化縣秀水鄉秀水自辦市地重劃
    會補償，竟由該會提出檢舉，遭被告所屬建設局認定為違章建築，先後以九十一
    年七月二十九日九一彰建使字第二四六○三號違章建築拆除通知單、九十一年十
    二月十七日彰建使字第○三七八○三號違章建築通知單及九十二年七月三十一日
    九二彰建使字第一九一五六號函通知拆除，並於九十二年八月七日執行拆除完畢
    。原告不服，以自辦重劃區內之建物，如所有權人不拆除，應循司法途徑解決，
    不得由縣市政府代為拆除為由，主張被告所為行政處分違法，遂提起確認訴訟，
    並合併請求損害賠償。
二、兩造聲明：
    (一)原告聲明求為判決：
    　1.確認被告所屬建設局九十一年七月二十九日九一彰建使字第二四六○三號違
    　　章建築拆除通知單之行政處分違法。
    　2.被告應給付原告新臺幣一百九十三萬五千元及自起訴狀繕本送達之翌日起至
    　　清償日止按年息百分之五計算之利息。
      3.訴訟費用由被告負擔。
    (二)被告聲明求為判決：
    　1.駁回原告之訴。
    　2.訴訟費用由原告負擔。
三、兩造陳述：
    (一)原告主張：
　　　1.被告未經補償，即拆除原告所有自辦市地重劃區內土地上之二層鋼架屋二棟：
        (1)坐落彰化縣秀水鄉○○段六四地號土地面積一、○六六平方公尺，及六四
          之一地號土地面積十二平方公尺，為梁再興所有，梁再興於九十年五月九
          日死亡，原告為其繼承人之一，在上開土地上蓋有二層冰果室及二層倉庫
          等二棟鋼架屋。
        (2)訴外人周慶田等七人聯合申請在彰化縣秀水鄉○○段七○地號等土地（包
          括原告所有之上開六四及六四之一地號土地）辦理自辦市地重劃而成立「
          彰化縣秀水鄉秀水自辦市地重劃區籌備會」，經被告於八十七年九月九日
          以彰府地價字第一六七九六七號函同意成立，並於九十年一月十二日以九
          ○彰府地價字第一四七八二號函就各項圖冊准予備查，且自九十年元月十
          五日起至九十年二月十四日止在「彰化縣秀水鄉秀水自辦市地重劃會」會
          址公告，將梁再興所有上開六四及六四之一地號土地面積分別為一○六六
          及一二平方公尺分配為同段一五九一號，面積減少為五三八．九一平方公
          尺，梁再興於公告期間之九十年二月七日以存證信函依法提出異議，惟被
          告仍以九十年六月十四日九○彰府地價字第一○二五八○號函通知地政事
          務所將上開六四及六四之一地號土地變更為一○九一號，另將原為六四號
          之部分土地，變更為一五九○、一五八八之一及一五八八號，將一五九○
          號土地分配給訴外人侯文良，一五八八及一五八八之一分配給被告彰化縣
          政府。
        (3)原告所有坐落在彰化縣秀水鄉○○段一五九一、一五九○、一五八八之一
          及一五八八地號上之二層冰果室及二層倉庫等二棟鋼架屋，位於彰化縣秀
          水鄉秀水自辦市地重劃區內，彰化縣秀水鄉秀水自辦市地重劃會從未通知
          原告領取補償費，更未協調、訴請司法機關裁判，被告准予辦理重劃登記
          後，將原告之土地登記為他人所有，建物未獲補償，而重劃會竟提出檢舉
          ，且利用被告拆除原告所有之上開建物，由被告所屬建設局先後以九十一
          年七月二十九日九一彰建使字第二四六○三號違章建築拆除通知單、九十
          一年十二月十七日彰建使字第○三七八○三號違章建築通知單及九十二年
          七月三十一日九二彰建使字第一九一五六號函通知拆除，並於九十二年八
          月七日執行拆除，致原告蒙受鉅大損失。
      2.自辦市地重劃區內之建物應予補償，如所有權人不拆除，應循司法途徑解決
      　，不得由縣市政府代為拆除：
      　(1)「按重劃區內應行拆遷之土地改良物或墳墓，得依平均地權條例第六十二
          條之一第一項規定代為拆除或遷葬者，應具備下列要件：(一)由直轄市或縣
          （市）政府公告，並通知其所有權人或墓主，限期自行拆除或遷葬。(二)逾
          期不自行拆除或遷葬。土地所有權人自辦之市地重劃，其拆除或遷葬公告
          係由參加重劃之土地所有權人組成之重劃會為之，並非由直轄市或縣（市
          ）政府所為，與前開要件，已有不合；且自辦市地重劃，土地所有權人間
          之權利義務發生爭議，依獎勵都市土地所有權人辦理重劃辦法第二十五條
          第二項『前項公開閱覽期間如有異議；……得訴請司法機關處理』之規
          定觀之，似屬私權爭議事項之範疇。故本件關於自辦市地重劃區內應行拆
          除之地上建物或墳墓，所有權人或墓主拒不拆除者，似應循司法途徑救濟
          ，而不得由直轄市或縣（市）政府代為拆除，亦不得由重劃會代為拆除」
          內政部七十六年八月二十日台內地字第五二七一二六號函闡釋綦詳。簡言
          之，自辦市地重劃區內應行拆除之地上建物，所有權人如不拆除，應循司
          法途徑解決，不得由縣市政府代為拆除。
        (2)另依「臺灣省土地所有權人自行辦理市地重劃工作手冊」所載，「自辦重
          劃區內應行拆遷之土地改良物或墳墓，應予補償，其補償數額，由理事會
          查定提交會員大會通過後辦理，但應行拆除之土地改良物所有人或墓主拒
          領補償費，由理事會予以協調處理，協調不成送會員大會通過後訴請司法
          機關裁判，不得由縣市政府代為遷葬或重劃會代為拆除」；「土地改良物
          於拆除前，理事會應將補償費數額及拆除期限公告三十日，並同時通知建
          築改良物所有權人依照通知領取期間辦理補償費之發放，逾期不領取者，
          由理事會予以協調處理，協調不成送會員大會通過後，訴請司法機關裁判
          」；「土地改良物補償費或墳墓遷葬費經領取或經司法機關裁決後，所有
          權人或墓主應在規定通知期間內自行拆遷，逾期不拆除或遷葬者，得由理
          事會協調；協調不成，送會員大會通過後訴請司法機關裁判」，是建築改
          良物應予補償且應公告及通知建物所有權人，如建物所有權人逾期不領應
          由理事會協調處理，協調不成送會員大會通過後，訴請司法機關裁判，不
          得由縣市政府或重劃會代為拆除。
        (3)「獎勵土地所有權人辦理市地重劃辦法」第二十九條第一項規定：「重劃
          區內應行拆遷之土地改良物或墳墓，應予補償，其補償數額由理事會參照
          直轄市或縣（市）政府所訂土地改良物或墳墓拆遷補償標準查定，並提交
          會員大會通過後辦理」顯見土地改良物之拆遷應予補償，違章建築並未被
          排除而不必補償；又「獎勵土地所有權人辦理市地重劃辦法」係依平均地
          權條例第五十八條第一項訂定（見「獎勵土地所有權人辦理市地重劃辦法
          」第一條），平均地權條例有關之規定於自辦市地重劃時應予適用。依平
          均地權條例第六十二條之一規定：「重劃區內應行拆遷之土地改良物或墳
          墓，直轄市或縣（市）政府應予公告，並通知其所有權人或墓主，土地改
          良物限期三十日內、墳墓限期三個月內自行拆除或遷葬。逾期不拆除或遷
          葬者，得代為拆除或遷葬。前項因重劃而拆除或遷葬之土地改良物或墳墓
          ，應予補償；其補償數額，由直轄市或縣（市）政府查定之。但違反依第
          五十九條規定公告禁止或限制事項者，不予補償。代為拆除或遷葬者，其
          費用在其應領補償金額內扣回」亦即除非有違反平均地權條例第五十九條
          所訂公告禁止或限制事項不予補償外，其餘情形均應補償（按平均地權條
          例第五十九條規定：「重劃地區選定後，直轄市或縣（市）政府，得視實
          際需要報經上級主管機關核定後，分別或同時公告禁止或限制左列事項：
          一土地移轉、分割或設定負擔。二建築改良物之新建、增建、改建或重建
          及採取土石或變更地形。前項禁止或限制期間，以一年六個月為期」）。
          原告所有之建物既未違反平均地權條例第五十九條規定，自應依法補償。
      3.系爭被拆除之建物原先即位於重劃區細部計畫範圍內，依法應由重劃會補償
      　，被告不得代為拆除：
        (1)按「依據平均地權條例第六十二條之一第二項規定，因重劃而須拆除或遷
          葬之土地改良物或墳墓，應予補償；其補償數額，由直轄市或縣（市）府
          查定之。但違反依第五十九條規定公告禁止或限制事項者，不予補償。是
          以因辦理市地重劃而須拆除遷移查估補償之土地改良物，依照上開規定，
          其補償範圍，補償項目及補償標準，應由直轄市或縣（市）政府自行查定
          ，並未排除非法之建築改良物」此有內政部七十六年九月廿六日台內地字
          第五三七七九三號函可稽。亦即建築改良物，不論合法或非法，除非違反
          平均地權條例第五十九條規定之公告禁止或限制事項（即新建、增建、改
          建或重建），否則均應補償，不得由縣市政府代為拆除。
        (2)原告所有之冰果室及倉庫於被告八十八年二月十二日公開展覽「擬定高速
          公路彰化交流道附近特定區計畫（貨物轉運中心）細部計畫圖」之時，即
          已建築於重劃區細部計畫範圍內，並非事後建築。
        (3)彰化縣秀水鄉秀水自辦市地重劃會為欲規避其依法應負之補償責任，於九
          十年六月十四日以因重劃土地為由，先將秀水段六十四地號分割為秀水段
          一五九○、一五八八、一五八八之一地號，且登記為他人所有，嗣於九十
          一年四月十一日向秀水鄉公所檢舉系爭建物等為違章建築，因此原告無法
          於規定時間內辦理申請執照，惟該建築物既成為妨礙土地分配之改良物，
          該會自應辦理查估補償。
        (4)秀水自辦市地重劃會檢舉違章建築之時間如果在核准實施市地重劃前或違
          反平均權條例五十九條規定公告禁止或限制事項，原告之建築物因被檢舉
          違建而被拆除者，原告絕無異議，惟實情並非如此，該重劃會未依照作業
          程序及相關規定辦理地上物補償事宜，違法在先，嗣檢舉違建在後，顯欲
          規避其依法應負之補償責任，竟利用彰化縣秀水鄉公所及被告所屬相關人
          員之違法行為後假藉被告之公權力拆除原告之建築物（即冰果室、倉庫）
          於法不合，被告之拆除行為顯屬違法。
      4.被告之行政處分違法，且自承辦理本件自辦重劃違法，有關人員已移送偵辦：
        (1)按違建拆除通知，屬行政處分，有行政法院六十八年判字第三五九號判決
          可稽：「拓寬道路工程，通知限期自行拆除之騎樓房屋，否則派工代拆，
          此項通知，既有不負義務即代執行字句，自為行政處分」。
        (2)如上所述，自辦市地重劃區內應行拆除之地上建物，自辦市地重劃會應予
          補償，且如所有權人拒不拆除，應循司法途徑救濟，不得由縣市政府代為
          拆除。茲被告竟於秀水自辦市地重劃會未予補償之情形下通知拆除，嗣並
          予以拆除，顯屬違法。
        (3)此外，被告自承所屬有關人員處理本件自辦市地重劃案確涉違法，已移送
          司法機關偵辦。
      5.原告請求確認行政處分違法，遭被告所拒：
      　(1)行政訴訟法六條第二項規定：「確認行政處分無效之訴訟，須已向原處分
          機關請求確認其無效未被允許，或經請求後於三十日內不為確答者，始得
          提起之」此項規定不僅適用於確認行政處分無效之訴，包括第一項後段已
          解消之處分（亦即「確認已執行完畢或因其他事由而消滅之行政處分為違
          法」）在內，此有吳庚著行政爭訟法論之見解可稽。
        (2)被告拆除二棟鋼架屋之行政處分，已因事後之拆除行為而執行完畢，原告
          乃請求被告確認其通知拆除之行政處分違法，遭被告拒絕。
      6.原告得提起確認行政處分違法之訴：
      　(1)按「確認行政處分無效及確認公法上法律關係成立或不成立之訴訟，非原
          告有即受確認判決之法律上利益者，不得提起之。其確認已執行完畢或因
          其他事由而消滅之行政處分違法之訴訟，亦同」行政訴訟法第六條第一項
          定有明文。
        (2)原告所有之建物被違法拆除，被告拆除通知之行政處分，雖已執行完畢，
          但原告得請求被告賠償，故原告提起本件訴訟有即受確認判決之法律上利
          益。
      7.原告得合併請求損害賠償一、九三五、○○○元：
        (1)按「提起行政訴訟，得於同一程序中，合併請求損害賠償或其他財產上給
          付」行政訴訟法第七條定有明文。
        (2)原告因被告之違法行政處分致受有二棟鋼架屋被拆除之損害，其中二層冰
          果室價值七八○、○○○元；二層倉庫價值一、一五五、○○○元，茲一
          併請求賠償。
　　(二)被告答辯：
      1.原告所有坐落彰化縣秀水鄉○○段一五九一、一五九○、一五八八之一、一
        五八八等地號土地上之鋼架有牆造建築物，經彰化縣秀水鄉公所查報係屬違
        章建物後，敘明該建物業已違反建築法第二十五條，有關建築物非經申請直
        轄市、縣（市）（局）主管建築機關之審查許可並發給執照，不得擅自建造
        或使用或拆除之規定。故被告依違章建築處理辦法第五條規定以九十一年六
        月十九日九一彰建使字第二○六二七號函知原告辦理違章建築補辦手續，經
        通知後三十日內未予補行申請執照，被告遂於九十一年七月二十九日以九一
        彰建使字第二四六○三號違章建築拆除通知單通知違建人「應予拆除」，並
        以九十一年十二月十七日彰建使字第○三七八○三號函通知拆除日期，於九
        十二年八月七日執行拆除在案。
      2.違章建築處理辦法係依建築法第九十七條之二規定訂定之，該辦法第三條規
        定：「違章建築之拆除，由直轄市、縣（市）主管建築機關執行之。直轄市
        、縣（市）主管建築機關應視實際需要置違章建築查報人員在轄區執行違建
        查報事項。鄉（鎮、市、區）公所得指定人員辦理違章建築之查報工作。」
        及同辦法第五條規定：「直轄市、縣（市）主管建築機關，應於接到違章建
        築查報人員報告之日起五日內實施勘查，認定必須拆除者，應即拆除之。認
        定尚未構成拆除要件者，通知違建人於收到通知後三十日內，依建築法第三
        十條之規定補行申請執照。違建人之申請執照不合規定或逾期未補辦申領執
        照手續者，直轄市、縣（市）主管建築機關應拆除之。」原告之上開土地參
        與市地重劃，已於九十年十月間重劃完成，被告依上開違章建築之規定辦理
        ，依法並無違誤。
      3.本案原告因確認行政處分無效提起行政訴訟，經核行政訴訟法第六條第二項
        所載為「確認行政處分無效之訴訟」，而所稱行政處分無效，係指符合行政
        程序法第一百十一條各款情事之一者。本案系爭建築物均依違章建築處理辦
        法所定程序辦理，並無行政程序法第一百十一條各款之無效事由。
      4.至原告所稱「得合併請求損害賠償一、九三五、○○○元」乙節，按內政部
        七十六年八月二十日台內地字第五二七一二六號函示：「……土地改良物…
        …不得由直轄市或縣（市）政府『代為拆除』……。」係為辦理土地重劃，
        依平均地權條例規定所為之解釋，與系爭違章建築違反建築法事件，為另一
        法律關係，尚難謂有原告所請求損害賠償之成立要件。次按損失補償之成立
        要件，其中有一項為「須相對人或利害關係人有值得保護之利益」，系爭違
        法興建之違章建築既非值得保護之利益，自亦無必須補償之理（參照吳庚著
        行政法之理論與實用增訂八版第七○五頁）。
　　理  由
一、按「違反本法或基於本法所發布命令規定之建築物，其處理辦法由內政部定之」
    、「違章建築之拆除，由直轄市、縣（市）主管建築機關執行之。直轄市、縣（
    市）主管建築機關應視實際需要置違章建築查報人員在轄區執行違章建築查報事
    項。鄉（鎮、市、區）公所得指定人員辦理違章建築之查報工作。」、「直轄市
    、縣（市）主管建築機關，應於接到違章建築查報人員報告之日起五日內實施勘
    查，認定必須拆除者，應即拆除之。認定尚未構成拆除要件者，通知違建人於收
    到通知後三十日內，依建築法第三十條之規定補行申請執照。違建人之申請執照
    不合規定或逾期未補辦申領執照手續者，直轄市、縣（市）主管建築機關應拆除
    之。」分別為建築法第九十七條之二、違章建築處理辦法第三條、第五條所明定。
二、本件原告之被繼承人梁再興所有坐落彰化縣秀水鄉○○段六四地號土地面積一○
    六平方公尺，與六四之一地號土地面積十二平方公尺，及其土地上之系爭建物，
    於八十七年間參加彰化縣秀水鄉秀水自辦市地重劃後，經該自辦市地重劃會將梁
    再興所有上開六四及六四之一地號土地變更為同段一五九一、一五九○、一五八
    八及一五八八之一地號土地，並分配予他人，致系爭建物形成坐落他人土地情形
    ，經彰化縣秀水鄉公所查報係屬違章建物後，被告乃依違章建築處理辦法第五條
    規定以九十一年六月十九日九一彰建使字第二○六二七號函知原告辦理違章建築
    補辦手續，經通知後三十日內未予補行申請執照，被告遂於九十一年七月二十九
    日以九一彰建使字第二四六○三號違章建築拆除通知單通知違建人「應予拆除」
    ，並以九十一年十二月十七日彰建使字第○三七八○三號函通知拆除日期，於九
    十二年八月七日執行拆除。原告不服，為如事實欄所載之主張，提起本件確認訴
    訟，併請求損害賠償。經查：
    (一)建築物非經申請直轄市、縣（市）（局）主管建築機關之審查許可並發給執照
      ，不得擅自建造或使用或拆除，為建築法第二十五條所明定。系爭建物於參與
      彰化縣秀水鄉秀水自辦市地重劃前，即未申請建造執照，為原告所自承。又依
      市地重劃實施辦法第三條之一規定：「本辦法所稱重劃完成之日，係指地籍測
      量、土地登記、工程驗收、實地指界及交接土地等各項工作均完成之日。」本
      件彰化縣秀水鄉秀水自辦市地重劃會於辦理市地重劃後，已於九十年八月三十
      一日發函各土地所有權人辦理土地交接事宜；彰化縣彰化地政事務所亦於九十
      年十月八日檢陳該市地重劃後土地登記清冊、土地分配圖、申報地價換算表予
      被告，有九十秀水自劃字第九○○九○○三號函、彰地三字第一三一八五號函
      在本院卷可憑，是被告主張該土地重劃區○○○段一六三九、一六四○地號尚
      未完成重劃外，其餘土地業於九十年十月完成重劃自屬有據。而系爭建物於市
      地重劃完成後仍屬未申請建造執照之違章建築，被告乃於九十一年六月十九日
      依違章建築處理辦法第五條規定，以九一彰建使字第二○六二七號函知原告於
      一個月內辦理違章建築補辦手續，有該通知函在本院卷足稽。惟原告經通知後
      未補行申請執照，被告乃於九十一年七月二十九日以九一彰建使字第二四六○
      三號違章建築拆除通知單通知原告系爭建物應予拆除，並於九十二年八月七日
      執行拆除完畢，依前揭規定，自無不合。
    (二)另按「重劃區內應行拆遷之土地改良物或墳墓，得依平均地權條例第六十二條
      之一第一項規定代為拆除或遷葬者，應具備下列要件：(一)由直轄市或縣（市）
      政府公告，並通知其所有權人或墓主，限期自行拆除或遷葬。(二)逾期不自行拆
      除或遷葬。土地所有權人自辦之市地重劃，其拆除或遷葬公告係由參加重劃之
      土地所有權人組成之重劃會為之，並非由直轄市或縣（市）政府所為，與前開
      要件，已有不合；且自辦市地重劃，土地所有權人間之權利義務發生爭議，依
      獎勵都市土地所有權人辦理重劃辦法第二十五條第二項『前項公開閱覽期間如
      有異議；……得訴請司法機關處理』之規定觀之，似屬私權爭議事項之範疇。
      故本件關於自辦市地重劃區內應行拆除之地上建物或墳墓，所有權人或墓主拒
      不拆除者，似應循司法途逕救濟，而不得由直轄市或縣（市）政府代為拆除，
      亦不得由重劃會代為拆除」固經內政部七十六年八月二十日台內地字第五二七
      一二六號函釋綦詳，惟此係指於自辦市地重劃進行期間，不得由公權力介入拆
      除有礙重劃進行之土地改良物或墳墓（不以違章建築為限）。而本件被告拆除
      系爭建物，係於市地重劃完成後，依建築法、違章建築處理辦法為查報、勘查
      、認定、通知補行申請執照等程序後為之，自無前述函釋之適用。
    (三)系爭建物經彰化縣秀水鄉秀水自辦市地重劃會辦理市地重劃後縱有應予補償之
      情事，亦應由該重劃會補償，與被告無涉。又該自辦市地重劃是否違法，有關
      人員是否已移送偵辦，亦均與被告依建築法、違章建築處理辦法所為之拆除系
      爭建物無涉。
三、綜上所述，原告訴請確認被告所屬建設局九十一年七月二十九日九一彰建使字第
    二四六○三號違章建築拆除通知單之行政處分違法，為無理由，其併主張因被告
    上述違法之行政處分，致系爭建物被拆除，而請求損害賠償一百九十三萬五千元
    及法定遲延利息，自已失所附麗，應併予駁回。
據上論結，本件原告之訴為無理由，依行政訴訟法第一百九十五條第一項後段、第九
十八條第三項前段，判決如主文。
中　　華　　民　　國　　 九十三　　 年　　　十二　　　月　　　十六　　　日
                 臺 中 高 等 行 政 法 院   第 二 庭
                                審 判 長 法  　　官　王　茂　修
                                         法  　　官　莊　金　昌
                                         法  　　官　王　德　麟
右正本證明與原本無異。
如不服本判決，應於判決送達後二十日內向本院提出上訴書狀，其未表明上訴理由者
，應於提起上訴後二十日內向本院提出上訴理由書（須依對造人數附具繕本）；如於
本判決宣示或公告後送達前提起上訴者，應於判決送達後二十日內補提上訴理由書（
須附繕本）。未表明上訴理由者，逕以裁定駁回。
提起上訴應預繳送達用雙掛號郵票三九○元（三十四元及五元郵票各十份）。
中　　華　　民　　國　　 九十三　　 年　　　十二　　　月　　　十六　　　日
　　　　　　　　　　　　　　　　　　　　 法院書記官　蔡　宗　融
